【裁判字號】    97,上易,797
【裁判日期】    980602
【裁判案由】    損害賠償
【裁判全文】
臺灣高等法院民事判決                 97年度上易字第797號
上  訴  人  赫奇實業有限公司
法定代理人  丙○○
訴訟代理人  陳麗如律師
            王傳賢律師
被 上 訴人  丁○○
訴訟代理人  曾冠棋律師
上列當事人間請求損害賠償事件，上訴人對於中華民國97年7月
25日臺灣臺北地方法院96年度訴字第5664號第一審判決提起上訴
，本院於98年5月19日言詞辯論終結，判決如下：
    主  文
原判決關於駁回上訴人後開第二項之訴部分，暨訴訟費用（減縮
部分除外）之裁判廢棄。
被上訴人應給付上訴人新台幣貳拾陸萬陸仟伍佰零貳元，及自民
國96年12月20日起至清償日止，按週年利率百分之五計算之利息
。
其餘上訴駁回。
第一、二審訴訟費用（減縮部分除外），由被上訴人負擔二分之
一，餘由上訴人負擔。
    事  實
一、本件上訴人起訴及提起上訴時，均請求被上訴人給付新台幣
    （下同）59萬967元本息，嗣於本院審理中減縮其請求為48
    萬9,628元本息，核與民事訴訟法第255條第1項第3款之情形
    相符，合先敘明；並以下就其減縮請求部分，不予贅列。
二、上訴人主張：伊承租坐落臺北市○○路○段43號虹邦大樓一
    樓房屋（下稱一樓）經營法國家具家飾店，被上訴人則租用
    同大樓二樓房屋（下稱二樓）經營美東牙醫專科聯合診所（
    下稱美東牙醫診所）。伊於民國96年4月29日中午12時開店
    時，發現一樓左邊天花板嚴重漏水（下稱系爭漏水），致伊
    店內陳列之木製餐桌、羊毛地毯、皮沙發等家具泡水毀損，
    伊三日（96年4月29日至96年5月1日）無法營業。嗣經虹邦
    大樓管理委員會（下稱虹邦大樓管委會）委託鑑定，查得漏
    水原因係被上訴人診所員工於96年4月28日虹邦大樓停水期
    間，過失將二樓廁所水龍頭打開後未即時關閉，致虹邦大樓
    重新供水後，水流滿溢至地面嚴重積水，再滲漏至伊一樓天
    花板。被上訴人除有未關閉水龍頭之上述過失外，其排水處
    理不當、未善盡積水疏通之責，致污水滴落至一樓天花板，
    嚴重毀損伊之財物，亦違反公寓大廈管理條例第16條第1項
    規定。伊因此受有損害共新台幣（下同）48萬9,628元（即
    木製餐桌、羊毛地毯全毀，損失各21萬9,305元、10萬5,820
    元，皮沙發水污漬處理費用3,000元，及伊無法營業三日損
    失16萬1,503元），均應由被上訴人賠償之。爰本於侵權行
    為法律關係，依民法第184條第1項前段、第2項及第185 條
    、第188條、第196條之規定，求為命被上訴人如數賠償上開
    損害，及自96年12月20日起加付法定遲延利息之判決等語（
    原審駁回上訴人之訴）。並上訴聲明：原判決廢棄，被上訴
    人應給付上訴人48萬9,628元及自96年12月20日起至清償日
    止，按週年利率5%計算之利息。
三、被上訴人則以：伊自84年起承租二樓經營牙醫診所以來，屢
    因大樓管線設計問題，發生排水管堵塞回堵而積水事件，一
    樓住戶亦曾因天花板漏水而與八樓住戶爭訟；伊二樓於96年
    4、5月間自來水用水度數並未異常增加，且伊員工於96年4
    月30日上午清理二樓之積水甚為污濁，可見並非伊員工未關
    閉水龍頭引致二樓積水、一樓漏水，系爭漏水與伊無關。另
    上訴人提出損害金額亦不合理等語置辯。並聲明：上訴駁回
    。
四、查上訴人自95年7月28日起，承租虹邦大樓一樓經營法國家
    具家飾店迄今，被上訴人則自84年起承租虹邦大樓二樓，獨
    資開設美東牙醫診所。虹邦大樓管委會因其大樓八樓住戶施
    行防水工程，公告於96年4月28日（星期六）整棟大樓全日
    停水，至當日下午6時以後恢復供水；上訴人於翌（29）日
    中午12時開店時，發現一樓左邊天花板嚴重漏水；被上訴人
    之助理甲○○於96年4月30日（星期一）上午8時20分許上班
    時，發現二樓內員工廁所及外圍地面大量積水。虹邦大樓管
    委會於96年6月間委託中國水電安全協會鑑定系爭漏水原因
    ，該協會認係二樓浴廁地坪積水（部分溢流至休息室）經樓
    版混凝土微細裂紋往一樓之平頂滲漏。及虹邦大樓一樓住戶
    前於87年間曾因屋內漏水而與八樓住戶及該大樓管委會發生
    爭訟等，為兩造不爭執之事實，並有中國水電安全協會鑑定
    報告（原審卷7頁）可稽，可認為真實。
五、上訴人主張系爭漏水係被上訴人員工於96年4月28日虹邦大
    樓停水期間疏未關閉水龍頭，致重新供水後，水流滿溢至二
    樓地面嚴重積水，再滲漏至一樓天花板，且其排水處理不當
    、未善盡積水疏通之責，致污水滴落至一樓天花板等情，則
    為被上訴人所否認，並以前揭情詞置辯。經查：
  (一)虹邦大樓全棟於96年4月28日（星期六）停水至晚間6時，翌
    （29）日中午，上訴人租用之一樓即發現系爭漏水，被上訴
    人二樓（週日無人）亦於同年月30日發現有積水事實，中國
    水電安全協會鑑定系爭漏水原因係二樓浴廁地坪積水（部分
    溢流至休息室）經樓版混凝土微細裂紋往一樓之平頂滲漏一
    節，已如前述，可知系爭漏水係二樓積水滲漏至一樓所致。
    被上訴人所為系爭漏水可能係一樓頂版積水回溢至二樓樓版
    之辯詞，尚不可採（詳如後述）。
  (二)上訴人於96年4月29日發現一樓漏水後，旋通知房東，經房
    東洽請大展防水測漏工程有限公司負責人庚○○到場處理，
    庚○○到場觀看一樓漏水情形嚴重，漏滴至地面，左側天花
    板仍在滴水，經庚○○至二樓探訪未果（二樓診所週日休診
    無人）後，至頂樓察看水表，發現二樓之水表指針仍在跑動
    （表示用水狀態），即將二樓供水開關關閉。嗣96年4月30
    日二樓診所員工甲○○上班發現診所有積水現象，即通知虹
    邦大樓管理員辛○○見證，辛○○即轉知八樓移動水表工程
    承包商乙○○，並與乙○○所指派員工同至二樓勘視，該員
    檢查撥動水龍頭，稱係水龍頭未關引致溢積水，同時發現無
    水，乃與管理員同至頂樓打開二樓之給水開關，二樓供水始
    恢復正常等情，業據證人庚○○、辛○○、乙○○、甲○○
    分別證述綦詳（原審卷192-194頁、本院卷86-88頁），足見
    被上訴人二樓於96年4月28日下午6時至96年4月29日中午供
    水正常，96年4月29日中午仍有用水現象（水表指針跑動及
    水電工檢查水龍頭未關），96年4月29日中午至96年4月30日
    上午間則未獲供水。
  (三)96年4月30日二樓除有地面積水外，洗手槽（洗臉盆）係乾
    、潔狀態，洗手檯面右手方向放置的竹籃下方有三分之一是
    溼的，洗手檯旁邊下方放置的塑膠臉盆（該臉盆平時作放置
    衣物使用，沒有裝水）有積水，積水有明顯沈澱物等情，經
    證人甲○○證述明確，並有現場照片可稽（原審卷225頁、
    本院卷109頁），足見二樓洗手檯面亦有積（溢）水，始致
    竹籃浸濕、溢水滴滿塑膠臉盤。佐諸常情，苟係因排水管線
    不良而一樓頂版積水溢流至二樓，以二樓浴室排水孔位置【
    洗臉盆二處（下方排水孔及上方溢水孔）、洗衣機排水孔（
    位於浴室門後方地面）、地面無其他排水孔】，應自低位之
    洗衣機排水孔溢出，而無自洗臉盆排水孔溢出且洗臉盆仍保
    持清潔之理。是被上訴人抗辯係一樓頂版積水滿溢至二樓之
    語，尚不足採。上訴人主張系爭漏水係被上訴人員工未關二
    樓浴室洗臉盆水龍頭，自96年月28日下午6時起至29日中午
    12時連續流水（18小時以上），水滿溢至二樓地面，再滲漏
    至一樓所致，堪認與事實相符，自可採之。雖本院於97年12
    月25日履勘現場時，二樓浴室水龍頭出水僅一般中程出水量
    ，連續放水10分鐘仍無滿溢現象；然衡諸系爭漏水發生前一
    日，虹邦大樓全棟停水，甫供水時水壓較不正常，水流亦多
    夾帶雜質（與證人甲○○所證當天使用洗衣機，發現洗衣機
    濾網內有許多雜物（塑膠絲及碎石塊），第一天量很多，二
    、三天後仍有雜物，僅量減少等情相符）之常情，則二樓浴
    室水龍頭於停水期間未關閉，遇甫供水時之非正常水壓及夾
    帶雜質水流，致水量增大、排水減緩（因雜質一時淤積），
    經18小時以上之連續流水而滿溢積水，則非無可能。另系爭
    漏水事件發生當月二樓用水度數無異常一節，參以被上訴人
    當月出國休診亦有減少用水等情，難憑以否定水龍頭未關持
    續流水18小時之事實，再甲○○以抹布清理地面積水，處理
    之水質污黑，應係清抹地面所致，與水源無關，是上述履勘
    所見供排水情形及用水度數等均不足為被上訴人抗辯之有利
    認定。至證人戊○○乃美東牙醫診所96年4月28日值班員工
    ，本件事實認定與其利害相關，其證詞難免避就隱匿，所結
    證未開啟二樓廁所水龍頭之情，與前述採證認定不合，洵不
    可信。又虹邦大樓一樓住戶固曾與八樓住戶因排水管漏水問
    題爭訟，然該訴訟漏水位置、情形均與本件不同，被上訴人
    執此爭辯系爭漏水與其無關，亦不足採。
六、按「因故意或過失，不法侵害他人之權利者，負損害賠償責
    任」、「受僱人因執行職務，不法侵害他人之權利者，由僱
    用人與行為人連帶負損害賠償責任。但選任受僱人及監督其
    職務之執行，已盡相當之注意或縱加以相當之注意而仍不免
    發生損害者，僱用人不負賠償責任。」民法第184條第1項前
    段、第188條第1項分別定有明文。查系爭漏水乃被上訴人診
    所員工（戊○○）於96年4月28日疏未關閉二樓廁所水龍頭
    ，導致水流不止滿溢造成二樓地板淹水，大量積水滲漏至一
    樓天花板所致，已如前述，雖被上訴人以其已再三要求所屬
    員工注意水、電源之關閉，及系爭漏水發生於其出國期間等
    語，抗辯其無庸負責，然其所述情形與前揭「選任及監督已
    盡相當注意或縱加以相當之注意而仍不免發生損害」之免責
    要件仍屬有間，無從因此免其連帶賠償之責。則上訴人依前
    揭規定，請求被上訴人負僱用人之侵權行為損害賠償責任，
    即屬有據。上訴人主張其因系爭漏水受有一樓店面陳列待售
    之羊毛毯、餐桌、皮沙發等物品毀損、三天無法營業之情，
    固為被上訴人所不爭執，然其亦抗辯上訴人之損害額計算不
    合理云云。經查：
  (一)上訴人之皮沙發因系爭漏水遭水污漬，而支出除污處理費用
    3,000元一節，有皮沙發水污漬照片、除污處理報價單及發
    票為證，足認上訴人因此受有3,000元損害。
  (二)上訴人置於一樓店面陳列待售之木製餐桌及羊毛毯亦因系爭
    漏水遭水浸漬而有毀損，上訴人之損害不僅成本（所受損害
    ），尚包括商品利潤（所失利益），是計算上訴人相關損害
    額應以售價（即成本加利潤，木製餐桌為21萬9,305元、羊
    毛毯為10萬5,820元）為準，而非以被上訴人所抗辯之成本
    單項額計之。查木製餐桌遭水浸漬而有多處桌面邊緣、桌腳
    浮凸龜裂之情形，有被上訴人不爭之照片為憑；羊毛毯經清
    洗後，污漬暈染仍無法除去，宛如廢棄物，業經本院勘驗該
    地毯實物無誤，並有地毯照片可稽，二者均有毀壞，然如將
    木製餐桌整貼修理，羊毛毯重新染色整理，非不可使用，是
    上訴人主張木製餐桌及羊毛毯均全毀，毫無殘剩價值，尚不
    足採。上訴人無法舉證證明上開家具之確實損害額，爰依民
    事訴訟法第222條第2項規定，本院審酌一般商品實際售價常
    因商品進貨經時年限而有漸增之折扣，木製餐桌係95年間進
    口、羊毛毯係93年間之進貨，受損後之現狀均無法以一般商
    品陳列出售，羊毛毯重新整理不易，情況較嚴重於木製餐桌
    等情況，認上訴人就木製餐桌、羊毛毯所受之損害均以新品
    售價之五成即各10萬9,653元（219,305×0.5＝109,653）、
    5萬2,910元（105,820×0.5＝52,910）計算為當。
  (三)上訴人因系爭漏水致一樓店面積水污損，自96年4月29日（
    週日）至同年5月1日（週二）三日期間無法對外營業，已經
    證人己○○（即一樓店面業務人員）證述在卷，上訴人主張
    其受有三日停止營業之損失，尚非無由。茲審酌上訴人係因
    清理賣場漏（積）水髒污而停業，該三日期間原有人事、房
    租等成本仍須支出，就其營業額毛利額所得減省扣除者僅商
    品成本，是其損失以營業毛額扣除商品成本計算為宜。上訴
    人96年1月至4月之營業額共646萬106元，有上訴人提出之銷
    售額及稅額申報書四紙在卷為證，而上訴人商品定價與成本
    比例不一，以前述木製餐桌及羊毛毯為例，前者成本約為定
    價之26％（完稅價57978÷219305＝0.26）後者成本約定價
    之33％（進貨價歐元817.7×93年匯率42.7÷105820＝0.33
    ），上訴人主張以平均數三成計算成本，尚屬合理。復參以
    上訴人經營家具店，一般商品實際售價多有折扣之常情，茲
    以平均八折計算實際售價（銷售額），商品成本比例應調高
    為37.5％。是上訴人三日無法營業之損害額為10萬939元（
    6,460,106÷4÷30×3×（1－0.375）＝100,939）。
七、綜上，系爭漏水係因被上訴人員工（戊○○）疏未關閉水龍
    頭所引致，上訴人因此受有損害共26萬6,502元（皮沙發除
    污處理費用3,000元＋木製餐桌10萬9,653元＋羊毛毯5萬
    2,910元＋三日無法營業損失10萬939元）。是上訴人起訴請
    求被上訴人給付48萬9,628元，及自民國96年12月20日（即
    上訴人96年12月18日民事準備(一)狀繕本送達後二日）起清償
    日止，按週年利率5%計算之利息，於26萬6,502元及自96年
    12月20日起算之法定遲延利息部分，為有理由，應予准許。
    逾此所為請求，為無理由，應予駁回。原審就上開應准許部
    分，為上訴人敗訴之判決，尚有未洽，上訴意旨求予廢棄改
    判，為有理由，爰由本院予以廢棄改判如主文第二項所示。
    至於上訴人請求不應准許部分，原判決為其敗訴之判決，經
    核於法並無不合，上訴意旨求予廢棄改判，為無理由，應駁
    回其此部分之上訴。
八、本件事證已臻明確，兩造其餘攻防及所提證據，經本院斟酌
    後，認均不影響前揭審認結論，爰不逐一論述，併此敘明。
九、據上論結，本件上訴為一部有理由，一部無理由，依民事訴
    訟法第450條、第449條第1項、第79條，判決如主文。
中    華    民    國    98    年    6     月     2    日
                    民事第十六庭
                        審判長法  官  劉靜嫻
                              法  官  湯美玉
                              法  官  謝碧莉
正本係照原本作成。
不得上訴。
中    華    民    國    98    年    6     月    2     日
                              書記官  鄭麗兒


司法院資訊處製作；財團法人民間司法改革基金會備份。
